臺灣屏東地方法院刑事判決　　　　　　109年度交訴字第141號
公　訴　人　臺灣屏東地方檢察署檢察官
被　　　告　黃崢瑞



上列被告因公共危險案件，經檢察官提起公訴（109 年度偵字第
6657號），本院判決如下：
    主  文
黃崢瑞無罪。
    理  由
一、公訴意旨略以：被告黃崢瑞於民國109 年5 月15日21時9 分
    許，駕駛車牌號碼000-0000號自用小客車，沿屏東縣東港鎮
    光復路一段內側車道由南往北方向行駛，行經光復路一段與
    新學路交岔路口，本應注意車前狀況並隨時採取必要之安全
    措施，而依當時客觀狀況，並無不能注意之情形，竟疏未注
    意車前狀況，貿然往前直行通過上開路口，直行時又顯示左
    轉方向燈，適被害人張慶川騎乘車牌號碼000-0000號普通重
    型機車，沿光復路一段外側車道由南往北方向行駛在被告黃
    崢瑞前方，亦行駛至上開路口欲左轉，兩車閃避不及，導致
    被告黃崢瑞所駕駛之車輛左前方與被害人張慶川所騎乘之機
    車左後方發生碰撞，被害人張慶川人車倒地，並因而受有右
    手肘擦挫傷之傷害（被告黃崢瑞涉犯過失傷害罪嫌部分，未
    據告訴）。詎被告黃崢瑞明知其已駕車肇事致被害人張慶川
    受傷，亦明知動力交通工具駕駛人如肇事致人受傷，應即採
    取報警、救護或其他必要措施，不得逃逸，竟萌生肇事逃逸
    之犯意，未報警處理、採取救護或留下聯絡資料等其他必要
    措施，逕行駕車離去。因認被告黃崢瑞涉犯刑法第185 條之
    4 肇事逃逸罪嫌等語。
二、按犯罪事實應依證據認定之，無證據不得認定犯罪事實；不
    能證明被告犯罪或其行為不罰者，應諭知無罪之判決，刑事
    訴訟法第154 條第2 項、第301 條第1 項分別定有明文。此
    所謂認定犯罪事實之證據，無論其為直接或間接證據，均須
    達於通常一般人均不致有所懷疑，而得確信其為真實之程度
    ，始得據為有罪之認定，若其關於被告是否犯罪之證明未能
    達此程度，而有合理性懷疑之存在，致使無法形成有罪之確
    信，根據「罪證有疑、利於被告」之證據法則，即不得遽為
    不利被告之認定，最高法院29年上字第3105號、40年台上字
    第86號、76年台上字第4986號判例意旨可資參照。
三、公訴意旨認被告涉有上開罪嫌，無非係以被告於警詢、偵查
    之供述，證人即被害人張慶川（下稱被害人）於警詢、偵查
    之證述，目擊證人黃祈力於警詢、偵查之證述，職務報告，
    道路交通事故現場圖，屏東縣政府警察局東港分局東港派出
    所疑似道路交通事故肇事逃逸追查表，車輛詳細資料報表，
    和解書影本，Google街景視圖，監視器影像擷取畫面，蒐證
    照片，輔英科技大學附設醫院診斷書為據。
四、訊據被告固坦承於上開時、地，與被害人發生車禍，本件車
    禍導致被害人受有右手肘擦挫傷之傷害，惟堅詞否認有何肇
    事逃逸犯行，辯稱：本起車禍中，我跟張慶川的車輛並沒有
    碰撞，張慶川是靠我的車子太近，他嚇到自摔才受傷，我並
    沒有打左方向燈，我是一路直行，一直到長春路才左轉，我
    認為我的駕駛行為沒有過失，我主觀上也不知道有發生車禍
    等語。
五、本案適用法律之說明：
  ㈠102 年6 月11日修正公布刑法第185 條之4 規定之構成要件
    有4 ：「駕駛動力交通工具」、「肇事」、「致人死傷」及
    「逃逸」。其中有關「肇事」部分，可能語意所及之範圍，
    包括「因駕駛人之故意或過失」或「非因駕駛人之故意或過
    失」（因不可抗力、被害人或第三人之故意或過失）所致之
    事故，除因駕駛人之故意或過失所致之事故，依其文義及刑
    法體系整體關聯性判斷，為該條所涵蓋，而無不明確外，其
    餘非因駕駛人故意或過失所致事故之情形是否構成「肇事」
    ，尚非一般受規範者所得理解或預見，於此範圍內，其文義
    有違法律明確性原則，此違反部分，應自司法院釋字第777
    號解釋公布之日（即108 年5 月31日）起失其效力。此為該
    號解釋之解釋文所載明。是該條規定，關於違反法律明確性
    原則，經宣告失其效力部分，即非因駕駛人故意或過失所致
    事故之情形，與該條所定「肇事」之構成要件，並不該當，
    自不得論以肇事逃逸罪（司法院釋字第777 號解釋，最高法
    院109 年度台上字第1013號判決意旨參照）。
  ㈡刑法第185 條之4 嗣於110 年5 月28日修正公布，於同年月
    30日生效施行：「駕駛動力交通工具發生交通事故，致人傷
    害而逃逸者，處6 月以上5 年以下有期徒刑；致人於死或重
    傷而逃逸者，處1 年以上7 年以下有期徒刑。犯前項之罪，
    駕駛人於發生交通事故致人死傷係無過失者，減輕或免除其
    刑」，就犯本條第1 項之罪之駕駛人於發生交通事故致人死
    傷係無過失者，明文規定仍構成刑法第185 條之4 第1 項之
    罪，僅係依第2項規定減輕或免除其刑。
  ㈢準此，就非因駕駛人故意或過失所致人死傷之交通事故於11
    0 年5 月29日以前，依照上揭司法院釋字第777 號解釋文意
    旨，並不該當肇事逃逸罪，自110 年5 月30日起始得依現行
    刑法第185 條之4 規定論罪科刑。而本案車禍發生於109 年
    5 月15日，車禍發生時司法院釋字第777 號解釋業已公布，
    而刑法第185 條之4 尚未增訂第2 項規定。故本案所應先認
    定者為被告就本案車禍事故是否有故意或過失，始能進一步
    論究被告之行為是否成立肇事逃逸罪。
六、經查：
  ㈠不爭執事項之認定：
    被告於上開時、地駕車經過時，與被害人發生車禍，本件車
    禍導致被害人受有右手肘擦挫傷之傷害等事實，業據被告供
    承在卷，核與被害人於警詢、偵查、本院審理之證述大致相
    符（警卷第13頁至第19頁，偵卷第45頁至第47頁，本院卷第
    233 頁至第237 頁），且有輔英科技大學附設醫院診斷書、
    屏東縣政府警察局東港分局道路交通事故現場圖、車輛詳細
    資料報表各1 份、屏東縣政府警察局東港分局東港派出所道
    路交通事故照片6 張可憑（警卷第41頁、第45頁至第53頁）
    ，此部分事實首堪認定為真。
  ㈡依公訴人之舉證，無從證明本件車禍事故發生係因被告之故
    意或過失行為所致：
  ⒈被害人行經行車管制號誌交岔路口，左轉時未距路口30公尺
    前先換入內側車道，為本件車禍肇事原因，且無證據證明被
    告有未注意車前狀況，隨時採取必要之安全措施之過失：
  ①被害人於警詢時證稱：我由光復路一段行駛外線車道到達屏
    東縣東港鎮光復路一段與新學路口，我要左轉往新學路方向
    去加油，當時我看到左後方黃崢瑞駕駛的自小客車打左方向
    燈要左轉，我也跟著左轉，我當時距離黃崢瑞3 、4 公尺，
    黃崢瑞車突然又直行撞上我等語（警卷第15頁）。其於偵查
    時證稱：我當時騎在外線，已經到路口過停止線了，黃崢瑞
    的車就在我左後方，距離大約1 、2 公尺而已等語（偵卷第
    46頁），檢察官於偵查中當庭向被害人再度確認：「你在警
    詢時跟警察說你跟黃崢瑞距離3 、4 公尺？」被害人表示「
    當時人暈暈的，應該也沒差太多」（偵卷第46頁）。被害人
    於審理時證稱：我是騎機車在外線，已經過了停止線才左轉
    ，道路交通事故現場圖記載的行向正確等語（本院卷第236
    頁至第237 頁）。復勾稽屏東縣政府警察局東港分局道路交
    通事故現場圖（警卷第45頁）及被害人上開證述，被告駕車
    行駛於光復路一段內側車道，被害人騎乘機車行駛於光復路
    一段外側車道，渠等2 人原先都由南往北直行，被害人直行
    過停止線後才左轉，左轉後於交岔路口發生本案車禍等情，
    堪以認定為真。再者，被害人左轉時與被告間距離為何，被
    害人於警詢、偵查所述不一，經檢察官於偵查中向被害人再
    行確認，被害人表示警詢時身體狀況不好，警詢、偵查時所
    述才會略有出入，故被害人似係認其自己於偵查中所述較貼
    近真實狀況，堪認被害人騎乘機車改變行向時，距離被告駕
    駛之車輛1 、2 公尺一節屬實。
  ②按機車行駛至交岔路口，其轉彎，無標誌或標線者，應依第
    102 條規定行駛；左轉彎時，應距交岔路口30公尺前顯示方
    向燈或手勢，換入內側車道或左轉車道，道路交通安全規則
    第99條第2 項、第102 條第1 項第5 款定有明文。被害人上
    述騎乘機車於外側車道，已經過停止線才貿然左轉之行為，
    顯然有違反上開道路交通安全規則之過失甚明。而被害人既
    然自陳其左轉時，被告距離其1 、2 公尺，亦難認被告就突
    然闖入其車道之被害人，有足夠時間採取諸如煞停等必要之
    安全措施。
  ⒉無證據證明被告有打左轉方向燈卻直行之過失：
    被害人於偵查時證稱：我從後視鏡看到黃崢瑞有打左方向燈
    ，我也有轉頭回去看等語（偵卷第46頁）。被害人於審理時
    證稱：我是從黃崢瑞後面騎過來的，黃崢瑞當時有打左方向
    燈，我看到黃崢瑞打方向燈要左轉我才會騎去黃崢瑞前方準
    備左轉，如果我沒看到他打方向燈我不敢騎到他前面等語（
    本院卷第235 頁），被害人究竟係從其騎乘機車之後視鏡看
    見被告車輛有打左方向燈、回頭看見被告打左方向燈，或被
    害人騎乘機車在被告後方時，被害人已經看見被告打左方向
    燈，才騎乘機車超越被告左轉，被害人於偵查、審理時之證
    述有嚴重歧異之處。而被告自警詢、偵查、本院審理時均否
    認其有打左轉方向燈，其自陳係沿光復路一段一路直行到長
    春路才左轉等語（警卷第9 頁，偵卷第37頁，本院卷第173
    頁、第238 頁），而觀諸光復路一段長春二路口北向南全景
    監視器截圖（警卷第55頁），被告確實於光復路一段、長春
    二路交岔路口左轉，被告此部分陳述並無瑕疵可指。遍觀全
    卷，除被害人證述被告有打左轉方向燈卻直行之過失外，並
    無任何證據可以佐證被害人此部分證述屬實，依罪疑有利被
    告原則，自難逕認被告有此部分過失。既無證據證明被告於
    車禍現場有打左方向燈卻直行之過失，被害人自有左轉彎車
    未讓被告直行車先行之行車過失。
  ⒊綜上，被害人就本起車禍，有騎乘普通重型機車，行經行車
    管制號誌交岔路口，左轉時未距路口30公尺前先換入內側車
    道，未讓直行車先行之過失，而被告駕駛自小客車直行，遇
    被害人突然侵入其車道，且被害人侵入被告車道時，僅距被
    告1 、2 公尺，被告並無足夠反應時間可採取必要安全措施
    ，措手不及，故本院認被害人為本起車禍發生之原因，被告
    並無肇事因素。而交通部公路總局高雄區監理所屏澎區車輛
    行車事故鑑定會、交通部公路總局車輛行車事故鑑定覆議會
    均同此鑑定，有交通部公路總局高雄區監理所109 年12月4
    日高監鑑字第1090246308號函暨屏澎區車輛行車事故鑑定會
    第0000000 號案鑑定意見書、交通部公路總局110 年1 月20
    日路覆字第1090158393號函暨車輛行車事故鑑定覆議會第00
    00000 號案覆議意見書可憑（本院卷第53頁至第57頁、第67
    頁至第72頁）。
七、綜上，依照本案車禍發生當時刑法第185 條之4 規定及司法
    院釋字第777 號解釋，被告之行為並不該當當時刑法第185
    條之4 所定「肇事」之構成要件，故無論被告主觀上是否知
    悉已發生交通事故，均難以肇事逃逸罪相繩。
八、綜上，本件事故係發生於司法院釋字第777 號解釋公布後、
    刑法第185 條之4 第2 項規定增列前，公訴人提出上揭證據
    ，並不足以證明被告就本起車禍發生有故意或過失責任，公
    訴人遽論被告肇事逃逸犯行，並非無疑，仍有合理之懷疑存
    在，依公訴人所提出之證據，尚不足以說服本院對被告形成
    有罪之心證，揆諸前揭判例、判決意旨，自應為其無罪之諭
    知。
據上論斷，應依刑事訴訟法第301 條第1 項，判決如主文。
本案經檢察官李仲仁提起公訴，檢察官潘國威到庭執行職務。
中    華    民    國   110    年    12    月     7    日
                  刑事第一庭  審判長法  官  王以齊
                                    法  官  楊宗翰
                                    法  官  粘凱庭
以上正本證明與原本無異。
如不服本判決應於收受判決後20日內向本院提出上訴書狀，並應
敘述具體理由；其未敘述上訴理由者，應於上訴期間屆滿後20日
內向本院補提理由書（均須按他造當事人之人數附繕本）「切勿
逕送上級法院」。
中    華    民    國   110    年    12    月     7    日
                                    書記官  李家維